ACORDAO-COMPLETO-2440435

ACÓRDÃO 5093/2021 ATA 9/2021 - SEGUNDA CÂMARA

VISTOS, relatados e discutidos estes autos de recurso de pedido de reexame interposto pela Sra. Carla Rosane Saggiomo Juliano, em face do Acórdão 6731/2020-TCU-Segunda Câmara (Peça 11) , que considerou ilegal o ato de aposentadoria da interessada, negando-lhe o registro,
ACORDAM os Ministros do Tribunal de Contas da União, reunidos em Sessão da Segunda Câmara, ante as razões expostas pelo Relator, em:
9.1. com fundamento no Art. 48 da Lei nº 8.443/1992 e nos Arts. 285, caput, e 286, parágrafo único do RI/TCU, conhecer do recurso de pedido de reexame interposto pela Sra. Carla Rosane Saggiomo Juliano em face do Acórdão 6731/2020-TCU-Segunda Câmara, para, no mérito, negar-lhe provimento;
9.2. dar conhecimento deste acórdão, encaminhando a respectiva cópia, acompanhada do relatório e voto, à interessada, aos demais Órgãos/Entidades interessados e à recorrente, informando que o teor integral da deliberação poderá ser obtido no endereço eletrônico www.tcu.gov.br/acordaos

Pedido de reexame interposto por Carla Rosane Saggiomo Juliano

Segunda Câmara

Justiça Federal de 1º e 2º graus da 4ª Região - RS.

3. Interessados/Responsáveis/Recorrentes:
3.1. Interessado: Carla Rosane Saggiomo Juliano (CPF: XXX.378.000-XX)
3.2. Recorrente: Carla Rosane Saggiomo Juliano (CPF: XXX.378.000-XX)

Augusto Nardes.

13.1. Ministros presentes: Bruno Dantas (Presidente), Augusto Nardes, Aroldo Cedraz e Raimundo Carreiro (Relator).
13.2. Ministro que alegou impedimento na Sessão: Augusto Nardes.
13.3. Ministro-Substituto presente: André Luís de Carvalho.

RAIMUNDO CARREIRO

Ministro-Substituto André Luís de Carvalho.

Trata-se de recurso de pedido de reexame interposto pela Sra. Carla Rosane Saggiomo Juliano, ex-servidora da Justiça Federal de 1º e 2º graus da 4ª Região - RS, em face do Acórdão 6731/2020-TCU-Segunda Câmara (Peça 11) , Relator Ministro-Substituto André Luís de Carvalho, que considerou ilegal o ato de aposentadoria da interessada, negando-lhe o registro.
DO ACÓRDÃO RECORRIDO
2.  Consoante destacado no item anterior, a deliberação objeto do presente recurso decorreu de ato de aposentadoria considerado ilegal. Ao apreciá-lo, a 2ª Câmara deste Tribunal de Contas acordou nos seguintes termos, Acórdão 6731/2020-TCU-Segunda Câmara (Peça 11) :
"ACORDAM os Ministros do Tribunal de Contas da União, reunidos em Sessão da 2ª Câmara, nos termos do art. 71, III e IX, da Constituição de 1988, dos arts. 1º, V, 39, II, e 45 da Lei nº 8.443, de 1992, e dos arts. 260, § 1º, e 262, § 2º, do RITCU, ante as razões expostas pelo Relator, em: 
9.1. retirar o sobrestamento do presente processo; 
9.2. considerar ilegal o ato inicial de aposentadoria em favor de Carla Rosane Saggiomo Juliano (à Peça 2 sob o n.º 20782713-04-2015-000050-4) , negando-lhe o respectivo registro, diante da indevida percepção da vantagem como "opção" prevista no art. 2º da Lei nº 8.911, de 1994 
9.3. dispensar o ressarcimento das quantias percebidas indevidamente, mas de boa-fé, em consonância com a Súmula nº 106 do TCU; 
9.4. determinar que, no prazo de 15 (quinze) dias contados da ciência desta deliberação, a administração da Justiça Federal de 1º e 2º graus da 4ª Região - RS adote as seguintes medidas: 
9.4.1. faça cessar os pagamentos decorrentes do ato ora considerado ilegal, sob pena de responsabilidade solidária da autoridade administrativa omissa, nos termos do art. 71, IX, da Constituição de 1988 e do art. 262, caput, do RITCU; 
9.4.2. dê ciência desta deliberação à interessada, alertando-a de que o efeito suspensivo proveniente da eventual interposição do subsequente recurso junto ao TCU não a eximirá da devolução dos valores percebidos indevidamente após a notificação, diante do não provimento desse recurso, devendo encaminhar os comprovantes da correspondente notificação ao TCU no prazo de 30 (trinta) dias; 
9.4.3. reavalie e, se for o caso, promova a efetiva alteração da parcela inerente à incorporação de "quintos" de função originalmente concedida diante da eventual necessidade de absorção dessa parcela pelas subsequentes modificações legais produzidas sobre a estrutura remuneratória da correspondente carreira, em sintonia, assim, com a deliberação proferida pelo Supremo Tribunal Federal no bojo do RE 638.115 durante a Sessão de 18/12/2019; devendo se manifestar anual e conclusivamente sobre o cumprimento, ou não, desse item do acórdão em item específico no seu Relatório de Gestão em cada exercício financeiro; 
9.4.4. promova a efetiva implementação das futuras absorções da parcela inerente à incorporação de "quintos" de função em face das supervenientes modificações legais produzidas sobre a estrutura remuneratória da correspondente carreira, em observância, então, à deliberação proferida pelo Supremo Tribunal Federal no bojo do RE 638.115 durante a Sessão de 18/12/2019; devendo se manifestar anual e conclusivamente sobre o cumprimento, ou não, desse item do acórdão em item específico no seu Relatório de Gestão em cada exercício financeiro; 
9.4.5. encaminhe a este Tribunal, nos termos do art. 262, § 2º, do RITCU, o novo ato de concessão da aludida aposentadoria, sem a ilegalidade indicada nesta deliberação sobre a vantagem como "opção", para que seja submetido à apreciação pelo TCU, na forma do art. 260, caput, do RITCU; 
9.5. determinar que o órgão de controle interno junto à Justiça Federal de 1º e 2º graus da 4ª Região - RS verifique o efetivo cumprimento dos itens 9.4.3 e 9.4.4 deste Acórdão, devendo se manifestar anual e conclusivamente sobre o aludido cumprimento, ou não, desses itens do acórdão em item específico no seu Relatório de Auditoria de Gestão a partir da análise do correspondente Relatório de Gestão em cada exercício financeiro; 
9.6. fazer o correspondente registro na ata da presente sessão de julgamento e, a partir daí, promover o envio da subjacente determinação interna para que, nos termos da Resolução TCU n.º 315, de 2020, a unidade técnica adote as seguintes medidas: 
9.6.1. envie a cópia do presente Acórdão, com o Relatório e a Proposta de Deliberação, à administração e, ainda, ao órgão de controle interno da Justiça Federal de 1º e 2º graus da 4ª Região - RS para ciência e efetivo cumprimento aos itens 9.4 e 9.5 deste Acórdão; e 
9.6.2. arquive o presente processo, sem prejuízo de promover o monitoramento da determinação proferida pelo item 9.4 deste Acórdão, representando ao TCU, se necessário."
DA NOTIFICAÇÃO E TEMPESTIVIDADE DO RECURSO
3. Conforme destacado pela Unidade Técnica à peça 27, não consta nos autos a data em que a recorrente foi notificada, estando, portanto, prejudicada a análise referente à tempestividade. No entanto, em atenção ao princípio do formalismo moderado e considerando a presença dos demais pressupostos processuais, o recurso foi conhecido, conforme despacho contido à peça 30.
INSTRUÇÃO
4. Instruído o feito, a SERUR encaminhou proposta de mérito acorde (Peça 37) , cujos termos, na forma do inciso I, §3º do art. 1º da Lei nº 8.443/92, transcrevo:
"INTRODUÇÃO 
1. Trata-se de pedido de reexame interposto por Carla Rosane Saggiomo Juliano (CPF XXX.378.000-XX) , ex-servidor (a) da Justiça Federal de 1º e 2º graus da 4ª Região - RS [peça 26], contra o Acórdão 6731/2020-TCU-Segunda Câmara (Rel. Min. Substituto ANDRÉ LUÍS DE CARVALHO) , prolatado na sessão de 23/6/2020. 
1.1. A deliberação recorrida apresenta o seguinte teor (grifou-se) : 
VISTOS, relatados e discutidos estes autos de aposentadoria deferida em favor de Carla Rosane Saggiomo Juliano pela administração da Justiça Federal de 1º e 2º graus da 4ª Região - RS; 
ACORDAM os Ministros do Tribunal de Contas da União, reunidos em Sessão da 2ª Câmara, nos termos do art. 71, III e IX, da Constituição de 1988, dos arts. 1º, V, 39, II, e 45 da Lei nº 8.443, de 1992, e dos arts. 260, § 1º, e 262, § 2º, do RITCU, ante as razões expostas pelo Relator, em: 
9.1. retirar o sobrestamento do presente processo; 
9.2. considerar ilegal o ato inicial de aposentadoria em favor de Carla Rosane Saggiomo Juliano (à Peça 2 sob o n.º 20782713-04-2015-000050-4) , negando-lhe o respectivo registro, diante da indevida percepção da vantagem como "opção" prevista no art. 2º da Lei nº 8.911, de 1994 
9.3. dispensar o ressarcimento das quantias percebidas indevidamente, mas de boa-fé, em consonância com a Súmula nº 106 do TCU; 
9.4. determinar que, no prazo de 15 (quinze) dias contados da ciência desta deliberação, a administração da Justiça Federal de 1º e 2º graus da 4ª Região - RS adote as seguintes medidas:
9.4.1. faça cessar os pagamentos decorrentes do ato ora considerado ilegal, sob pena de responsabilidade solidária da autoridade administrativa omissa, nos termos do art. 71, IX, da Constituição de 1988 e do art. 262, caput, do RITCU; 
9.4.2. dê ciência desta deliberação à interessada, alertando-a de que o efeito suspensivo proveniente da eventual interposição do subsequente recurso junto ao TCU não a eximirá da devolução dos valores percebidos indevidamente após a notificação, diante do não provimento desse recurso, devendo encaminhar os comprovantes da correspondente notificação ao TCU no prazo de 30 (trinta) dias; 
9.4.3. reavalie e, se for o caso, promova a efetiva alteração da parcela inerente à incorporação de "quintos" de função originalmente concedida diante da eventual necessidade de absorção dessa parcela pelas subsequentes modificações legais produzidas sobre a estrutura remuneratória da correspondente carreira, em sintonia, assim, com a deliberação proferida pelo Supremo Tribunal Federal no bojo do RE 638.115 durante a Sessão de 18/12/2019; devendo se manifestar anual e conclusivamente sobre o cumprimento, ou não, desse item do acórdão em item específico no seu Relatório de Gestão em cada exercício financeiro; 
9.4.4. promova a efetiva implementação das futuras absorções da parcela inerente à incorporação de "quintos" de função em face das supervenientes modificações legais produzidas sobre a estrutura remuneratória da correspondente carreira, em observância, então, à deliberação proferida pelo Supremo Tribunal Federal no bojo do RE 638.115 durante a Sessão de 18/12/2019; devendo se manifestar anual e conclusivamente sobre o cumprimento, ou não, desse item do acórdão em item específico no seu Relatório de Gestão em cada exercício financeiro; 9.4.5. encaminhe a este Tribunal, nos termos do art. 262, § 2º, do RITCU, o novo ato de concessão da aludida aposentadoria, sem a ilegalidade indicada nesta deliberação sobre a vantagem como "opção", para que seja submetido à apreciação pelo TCU, na forma do art. 260, caput, do RITCU; 
9.5. determinar que o órgão de controle interno junto à Justiça Federal de 1º e 2º graus da 4ª Região - RS verifique o efetivo cumprimento dos itens 9.4.3 e 9.4.4 deste Acórdão, devendo se manifestar anual e conclusivamente sobre o aludido cumprimento, ou não, desses itens do acórdão em item específico no seu Relatório de Auditoria de Gestão a partir da análise do correspondente Relatório de Gestão em cada exercício financeiro; 
9.6. fazer o correspondente registro na ata da presente sessão de julgamento e, a partir daí, promover o envio da subjacente determinação interna para que, nos termos da Resolução TCU n.º 315, de 2020, a unidade técnica adote as seguintes medidas: 
9.6.1. envie a cópia do presente Acórdão, com o Relatório e a Proposta de Deliberação, à administração e, ainda, ao órgão de controle interno da Justiça Federal de 1º e 2º graus da 4ª Região - RS para ciência e efetivo cumprimento aos itens 9.4 e 9.5 deste Acórdão; e 
9.6.2. arquive o presente processo, sem prejuízo de promover o monitoramento da determinação proferida pelo item 9.4 deste Acórdão, representando ao TCU, se necessário.
HISTÓRICO 
2. O voto revisor do e. Ministro Benjamin Zymler, por ocasião da apreciação do TC Processo 027.914/2013-5 (Acórdão 2988/2018-TCU-Plenário, Sessão de 12/12/2018) , veiculou didático histórico sobre a cognominada parcela "opção", o qual será apresentado abaixo como base para melhor compreensão da matéria (ajustes de forma, supressões e adições) .
Da vantagem "opção" 
2.1. Em síntese, a vantagem conhecida como "opção" constituía uma fração variável, conforme definido em lei, da remuneração do cargo em comissão/função de confiança. 
2.2. Era um direito conferido ao servidor ocupante de cargo efetivo, que assumira cargo em comissão ou função de confiança, de continuar a ser remunerado com base em seu cargo efetivo, mas com acréscimo decorrente do exercício do novo cargo/função. 
2.3. A vantagem tinha por objetivo conferir estímulo financeiro para que o servidor efetivo ocupasse cargo em comissão cuja remuneração fosse inferior à do cargo efetivo. 
2.4. Aparentemente, o primeiro normativo que tratou da matéria foi a Lei 4.345/1964, que assim dispôs (grifei) : 
	Art. 1º As tabelas de vencimentos dos cargos efetivos e em comissão, referidas no art.1º da Lei nº 4.242, de 17 de julho de 1963, ficam substituídas pelas seguintes:
 ................................................................................................................................................. 
	§ 2º Ao funcionário nomeado para o exercício de cargo em comissão é facultado optar pelo vencimento do símbolo, previsto na tabela b constante dêste artigo, ou pela percepção do vencimento e demais vantagens de seu cargo efetivo acrescido de gratificação fixa, correspondente a 20% (vinte por cento) do valor do símbolo do cargo em comissão respectivo. 
2.5. Igual disciplina foi mantida pelo Decreto-Lei 1.445/1976 (que tratava da remuneração dos servidores civis do Poder Executivo, dentre outros) . Segundo o art. 3º, a vantagem correspondia a 20% do vencimento do Grupo Direção e Assessoramento Superiores (DAS) . 
2.6. A legislação foi sendo alterada ao longo do tempo, de modo que não só o percentual foi alterado como também foram acrescidas outras vantagens/gratificações ao "optante" pela remuneração do cargo efetivo. 
2.7. O Decreto-Lei 2.270/1985, por exemplo, permitiu a inclusão da vantagem "representação mensal" no cálculo da vantagem "opção". O Decreto-Lei 2.365/1987 (art. 10) elevou o percentual para 50% e a Lei 7.706/1988 (art. 4º) , para 55%. 
2.8. A Lei 8.538/1992 alterou a composição da parcela "opção", que foi acrescida de 55% da gratificação GADF (Gratificação de Atividade por Desempenho de Função) , criada pela Lei Delegada 13/1992. 
2.9. Assim, quando da edição da Lei 8.538/1992, a "opção" passou a ser: 55% do vencimento do DAS + 55% da GADF + representação mensal.
2.10. A Lei 8.911/1994 disciplinou o cálculo da opção para os servidores do Poder Executivo, além de tratar do instituto da incorporação de "quintos", previsto no art. 62 da Lei 8.112/1990. À guisa de clareza, transcrevo o citado dispositivo: 
	Lei 8.911/1994 
	"Art. 2º É facultado ao servidor investido em cargo em comissão ou função de direção, chefia e assessoramento, previstos nesta Lei, optar pela remuneração correspondente ao vencimento de seu cargo efetivo, acrescido de cinqüenta e cinco por cento do vencimento fixado para o cargo em comissão, ou das funções de direção, chefia e assessoramento e da gratificação de atividade pelo desempenho de função, e mais a representação mensal. 
	Parágrafo único. O servidor investido em função gratificada (FG) ou de representação (GR) , ou assemelhadas, constantes do Anexo desta Lei, perceberá o valor do vencimento do cargo efetivo, acrescido da remuneração da função para a qual foi designado." 
2.11. A remuneração dos cargos em comissão prevista na Lei 8.911/1994 e que servia de base de cálculo para a vantagem "opção" continuou a ser composta de vencimento básico, GADF e representação mensal. 
2.12. As alterações no cálculo da vantagem "opção" continuaram ao longo do tempo. Cito, por exemplo, a Lei 9.030/1995, que estabeleceu que a vantagem equivaleria a 25% da remuneração total do cargo ou função, para os DAS 4 a 6 (art. 2º) , que passou a ser paga em rubrica única (sem GADF ou representação mensal) . Também previu o pagamento de uma parcela variável, equivalente à diferença entre a remuneração efetiva e a remuneração do cargo em comissão. 
2.13. Já a Lei 11.526/2007, alterada pela Lei 12.094/2009, fixou a "opção" como 60% da remuneração do cargo em comissão. 
2.14. No âmbito do Poder Judiciário, a Lei 9.421/1996 estabeleceu que a "opção" equivaleria a 70% do vencimento básico da função de confiança. 
2.15. Importante registrar que algumas funções - geralmente as de menor valor e ocupadas exclusivamente pelos servidores efetivos - são pagas em valor integral, juntamente com a remuneração do cargo efetivo. 
2.16. São as chamadas funções gratificadas ou funções de representação (vide parágrafo único do art. 2º da Lei 8.911/1994) . Diversamente dos cargos em comissão, que exigem o afastamento do servidor de seu cargo efetivo, as funções gratificadas não constituem cargo à parte. São apenas gratificações pagas aos servidores efetivos em razão da assunção de maiores responsabilidades. 
2.17. Nesses casos, o servidor não recebe a "opção" - já que não tem entre o que optar -, mas, sim, o valor da função gratificada, juntamente com a remuneração de seu cargo efetivo. 
2.18. As vantagens decorrentes do exercício de cargo em comissão/função de confiança e função gratificada são de natureza pro labore faciendo, assim como adicionais pagos em razão das condições específicas de trabalho (insalubridade, trabalho noturno, etc.) . Ou seja, são de natureza transitória, uma vez que o servidor somente a elas faz jus quando no exercício do cargo ou função. 
2.19. Uma vez que a aposentadoria ocorre no cargo efetivo e os proventos guardam relação com esse cargo, não há como imaginar que vantagens associadas ao cargo em comissão possam compor os proventos de aposentadoria, salvo autorização legal. Isso em virtude do princípio da legalidade. De fato, não se pode relegar ao oblívio a lição de Hely Lopes Meirelles: 
	Na Administração Pública não há liberdade nem vontade pessoal. Enquanto na administração particular é lícito fazer tudo que a lei não proíbe, na Administração Pública só é permitido fazer o que a lei autoriza. A lei para o particular significa "pode fazer assim"; para o administrador público significa "deve fazer assim" (in Direito Administrativo Brasileiro, 33ª ed., São Paulo: Malheiros Editores, 2007, p. 87-88) .
2.20. A Lei 8.112/1990 disciplinou a matéria nos seguintes termos: 
	Art. 193. O servidor que tiver exercido função de direção, chefia, assessoramento, assistência ou cargo em comissão, por período de 5 (cinco) anos consecutivos, ou 10 (dez) anos interpolados, poderá aposentar-se com a gratificação da função ou remuneração do cargo em comissão, de maior valor, desde que exercido por um período mínimo de 2 (dois) anos. 
	§ 1° Quando o exercício da função ou cargo em comissão de maior valor não corresponder ao período de 2 (dois) anos, será incorporada a gratificação ou remuneração da função ou cargo em comissão imediatamente inferior dentre os exercidos. 
	§ 2° A aplicação do disposto neste artigo exclui as vantagens previstas no art. 192, bem como a incorporação de que trata o art. 62, ressalvado o direito de opção (grifos acrescidos) . 
2.21. É sobremodo importante ressaltar que o direito de opção, que consta no § 2º supra, diz respeito à opção entre as vantagens dos quintos, da prevista no art. 193 e do art. 192 - e não à parcela vulgarmente chamada de "opção". 
2.22. A composição dos proventos deferidos ao servidor que optava por se aposentar na forma do caput dependia do tipo de cargo ou função ocupada. 
2.23. Se ex-ocupante de cargo em comissão, os proventos equivaleriam à remuneração desse cargo. Se ocupante de função gratificada, que é vinculada ao exercício de cargo efetivo, os proventos do servidor seriam compostos pela remuneração do cargo efetivo acrescida da gratificação de função. Isso porque, no último caso, não se trata de um cargo autônomo, com estrutura remuneratória própria, mas de uma mera gratificação paga ao servidor efetivo. 
2.24. Veja-se que esse dispositivo legal não mencionava expressamente a possibilidade de deferir ao inativo, que preencheu seus requisitos, a parcela da retribuição dos cargos em comissão/função de confiança, conhecida como "opção", nada obstante ressalve, em seu §2º, o "direito de opção". 
2.25. O § 2º do art. 193 da Lei 8.112/1990 apenas autorizava que o servidor optasse por se aposentar na forma do caput ou carreasse para os proventos de aposentadoria (calculados com base na remuneração do cargo efetivo) as vantagens previstas nos arts. 62 e 192 da Lei 8.112/1990. 
2.26. Nessa ordem de ideias, poder-se-ia argumentar que não existe amparo legal para o pagamento da "opção" para os inativos, uma vez que a Lei 8.112/1990 não menciona expressamente essa possibilidade. 
2.27. Contudo, seria também possível extrair diretamente do caput, mediante interpretação extensiva, a autorização para o pagamento da parcela "opção" ao inativo. Se o dispositivo confere ao ex-ocupante de cargo em comissão o direito de ter seus proventos calculados com base na remuneração desse cargo, não seria desarrazoado conferir a esse servidor o direito de acrescer a seus proventos de cargo efetivo a parcela "opção". Desse modo, estar-se-ia conferindo ao exocupante do cargo em comissão tratamento semelhante ao do servidor investido em função gratificada. 
2.28. Isso porque, em muitos casos, a remuneração do cargo em comissão era inferior à do cargo efetivo. Consequentemente, muitos desses servidores não se beneficiariam do art. 193 da Lei 8.112/1990, ao contrário daqueles que ocuparam função gratificada. 
2.29. Todavia, essa interpretação não se coaduna com o pagamento de "quintos", dada a vedação contida no §2º do art. 193 da Lei 8.112/1990. 
2.30. A razão da vedação de acumulação das vantagens era claramente evitar o bis in idem nos proventos de inatividade, haja vista que a finalidade do pagamento das vantagens era uma só: assegurar estabilidade financeira na inatividade ao servidor que assumiu maiores responsabilidades quando na atividade.
2.31. Não invalida esse raciocínio o fato de que era possível pagar, na atividade, a vantagem dos "quintos" cumulativamente com a gratificação de função ou com a "opção". Isso é uma distorção do instituto dos "quintos", pois, em vez de assegurar a estabilidade financeira àquele que se afastasse do cargo ou função, acabava por elevar a remuneração do cargo efetivo ainda quando no exercício do cargo em comissão ou função. Entretanto, isso era prevista em lei, o que não ocorre no caso da inatividade. 
2.32. Quando o servidor é necessariamente remunerado com base no cargo efetivo e recebe uma gratificação fixada em lei, deve-se observar a vedação de pagamento cumulativo da gratificação de função com as vantagens previstas nos arts. 62 ("quintos"/"décimos") e 192 da Lei 8.112/1990. Nesse sentido, cito, dentre inúmeros outros, a Decisão 47/2001-Plenário (rel. Ministro Benjamin Zymler) e os Acórdão 645/2003-TCU-Plenário (rel. Ministro Walton Alencar Rodrigues) e 814/2005-1ª Câmara (relator Ministro Marcos Vilaça) , proferido em processo de inspeção. 
2.33. Apesar de não haver expressa previsão legal, a jurisprudência de mais de trinta anos vem aceitando a inclusão da parcela "opção" (pagamento de uma fração da remuneração do cargo em comissão ao servidor que opta pela remuneração do cargo efetivo) nos proventos do inativo que implementou os requisitos do art.180 da Lei 1.711/1952 ou do art. 193 da Lei 8.112/1990. Nada obstante, não é possível o pagamento da parcela "opção" - quando prevista em lei - com a vantagem dos "quintos", ex vi do disposto no § 2º do art. 193 da Lei 8.112/1990. 
2.34. Mas não é só: a EC 20/1998 impõe que os proventos da inatividade sejam calculados com base na remuneração do cargo efetivo e que não a superem no momento da concessão da aposentadoria. Assim, todos os servidores que não implementaram as condições para a aposentação até 15/12/1998 (véspera da vigência da EC 20/1998) não fazem jus à percepção de FC ou da parcela "opção" (se existente na estrutura remuneratória) nos proventos de aposentadoria. 
2.35. Ademais, a aposentadoria deve observar as regras vigentes no momento da implementação de todos os requisitos legais para a concessão do benefício previdenciário, motivo pelo qual não é possível entender que o servidor tenha algum direito adquirido a determinada vantagem paga na aposentadoria até que lhe seja assegurado o próprio direito à inativação.
2.36. Portanto, sob o ponto de vista legal, o cumprimento das exigências do art. 193 da Lei 8.112/1990, por si só, é irrelevante e não produz consequências jurídicas caso não tenham sido atendidos os requisitos para a constituição da situação jurídica na qual a vantagem é devida: a aposentadoria. 
2.37. É nesse sentido o disposto no art. 7º da Lei 9.624/1998 (grifos acrescidos) : 
	Art. 7º É assegurado o direito à vantagem de que trata o art. 193 da Lei nº 8.112, de 1990, aos servidores que, até 19 de janeiro de 1995, tenham completado todos os requisitos para obtenção de aposentadoria dentro das normas até então vigentes. 
	Parágrafo único. A aplicação do disposto no caput exclui a incorporação a que se referia o art. 62 e as vantagens previstas no art. 192 da Lei nº 8.112, de 1990 (grifos acrescidos) . 
2.38. Assim, os servidores que não se encontravam em condições de se aposentar quando da revogação do art. 193 do Regime Jurídico Único (até 18/1/1995) não podem se beneficiar dessa vantagem. 
2.39. Ademais, é entendimento assente ser "vedado ao servidor público carrear para os proventos da aposentadoria ou para a pensão por ele instituída parcela da remuneração sobre a qual não incidiu desconto previdenciário" (Acórdão 5919/2019-TCU-Primeira Câmara, de relatoria do ministro Benjamin Zymler, entre outros) .
Dos fundamentos para o julgamento pela ilegalidade da presente aposentadoria 
2.40. Do ato de aposentadoria em questão, podem-se extrair as seguintes informações (peça 2) : o (a) beneficiário (a) conta com 32 anos, 4 meses e 29 dias de tempo para aposentadoria; a vigência do ato é a partir de 20/10/2015. Assim, só veio a adquirir o direito à aposentação após a vigência da EC 20/1998; 
2.41. A presente concessão foi considerada ilegal porque: 
	a) houve violação à regra constitucional, introduzida pela Emenda Constitucional 20/1998, que limita o valor dos proventos à remuneração do cargo efetivo; 
	b) a jurisprudência apregoa ser vedado ao servidor público carrear para os proventos da aposentadoria ou para a pensão por ele instituída parcela da remuneração sobre a qual não incidiu desconto previdenciário.
ADMISSIBILIDADE 
3. O recurso foi conhecido pelo relator sorteado, e. Ministro Raimundo Carreiro, suspendendo os efeitos dos itens 9.2, 9.4, 9.4.1, 9.4.3, 9.4.4 e 9.4.5 do Acórdão recorrido (peça 30) .
EXAME DE MÉRITO 
4. Delimitação 
	Constitui objeto do presente recurso definir se: 
		a) houve ou não ofensa à Emenda Constitucional 20/1998; 
		b) houve ou não violação à segurança jurídica e/ou ao direito adquirido; 
		c) os efeitos do acórdão recorrido devem ou não ser modulados (irretroatividade de nova interpretação) .
Da ofensa à EC 20/1998 
5. A impugnação recursal sustenta não ter havido violação à Emenda Constitucional (EC) 20/1998, com base em argumentos cuja essência pode ser assim sumariada: 
5.1. Invoca entendimento firmado desde o Acórdão 2076/2005-TCU-Plenário. Menciona decisões mais recentes do TCU no mesmo sentido (Acórdão 2988/2018) . Adiante invoca outros precedentes do TCU no sentido de preservar o pagamento da referida parcela (acórdãos 1277/2008 633/2008) . 
5.2. Alude à Lei 8.911/1994, art. 2º. 
5.3. Alega que, nos termos da legislação em vigor, integraria a remuneração do servidor ocupante de cargo efetivo a retribuição pelo exercício de função de direção, chefia ou assessoramento, cargo de provimento em comissão ou de natureza especial, prevista no art. 62 da Lei 8.112/1990. 
5.4. Segundo alega, o pagamento na aposentadoria da parcela denominada "opção" aos servidores públicos que, até a data de 18 de janeiro de 1995, tenham satisfeito os pressupostos temporais estabelecidos no art. 193 da Lei 8.112/1990, não violaria o § 2° do art. 40 da Constituição Federal, com a redação dada pela Emenda Constitucional 20/1998, porque a retribuição pelo exercício de função de direção, chefia ou assessoramento, cargo de provimento em comissão ou de natureza especial, prevista no art. 62 da Lei 8.112/1990, integraria a remuneração do servidor ocupante de cargo efetivo.
Análise: 
5.5. A argumentação recursal não merece acolhimento quanto ao ponto. 
5.6. O § 2° do art. 40 da Constituição Federal, com a redação dada pela Emenda Constitucional 20/1998 assim dispunha: 
	§ 2º Os proventos de aposentadoria e as pensões, por ocasião de sua concessão, não poderão exceder a remuneração do respectivo servidor, no cargo efetivo em que se deu a aposentadoria ou que serviu de referência para a concessão da pensão (grifos acrescidos) . 
5.7. O art. 41 da Lei 8.112/1990 dispõe: 
	Art. 41. Remuneração é o vencimento do cargo efetivo, acrescido das vantagens pecuniárias permanentes estabelecidas em lei. 
5.8. As vantagens decorrentes do exercício de cargo em comissão/função de confiança e função gratificada são de natureza pro labore faciendo. É dizer: são de natureza transitória, uma vez que o servidor somente a elas faz jus quando no exercício do cargo ou função. 
5.9. Portanto, diferentemente do alegado, por ter natureza transitória, não permanente, a parcela cognominada "opção" não integra a remuneração dos servidores públicos federais. 
5.10. Quanto ao conceito de remuneração previsto na Lei 8.852/1994, trata-se de definição obrigatoriamente aplicável tão somente à específica matéria regrada por aquele próprio diploma, como expresso em seu art. 1º: 
	Art. 1º Para os efeitos desta Lei, a retribuição pecuniária devida na administração pública direta, indireta e fundacional de qualquer dos Poderes da União compreende:
	(...) 
	III - como remuneração, a soma dos vencimentos com os adicionais de caráter individual e demais vantagens, nestas compreendidas as relativas à natureza ou ao local de trabalho e a prevista no art. 62 da Lei nº 8.112, de 1990, ou outra paga sob o mesmo fundamento, sendo excluídas: (...) 
5.11. Assim, conclui-se ter havido violação ao § 2° do art. 40 da Constituição Federal, com a redação dada pela Emenda Constitucional 20/1998.
Da segurança jurídica e do direito adquirido 
6. A impugnação recursal aduz que estaria havendo violação ao princípio da segurança jurídica ao direito adquirido, com base nos argumentos adiante sintetizados. 
6.1. Vindica que o TCU considere as razões consignadas no Voto que guiou o Acórdão 2076/2005-TCU-Plenário e que serviram de fundamento para que inúmeros atos de aposentadoria fossem julgados legais e registrados nos últimos anos por essa Corte de Contas. Alude a outros precedentes do Tribunal no sentido de preservar as situações alegadamente constituídas e afastar a aplicação das normas surgidas com a EC 20/1998 (Acórdão 964/2006) . 
6.2. Sustenta que o TCU, "em repetidas oportunidades, reconheceu expressamente que a revogação do artigo 193 da Lei 8.112/90 transformou o direito nele previsto, desde que observados os limites temporais fixados na norma, em direito adquirido, ainda que seu exercício tenha sido subordinado a termo ou condição futura [aposentadoria, em qualquer modalidade]". 
6.3. Alega que o STF "não admite que norma constitucional introduzida por emenda receba interpretação que autorize a supressão de direito adquirido". Segundo argumenta, as normas da EC 20/1998 "não poderiam incidir, com força de retroatividade máxima, média ou mínima, sobre situações jurídicas definitivamente consolidadas [o direito à concessão à vantagem prevista no artigo 193 da Lei 8.112/90, quando observados os critérios temporais fixados na norma, ainda que o exercício do direito encontre-se submetido à condição futura [aposentadoria]]". Menciona julgamento da Suprema Corte na ADI 3105 (Rel. Min. CEZAR PELUSO, julgamento em 18/8/2004) e no MS 24.875 (Rel. Min. SEPÚLVEDA PERTENCE, julgamento em 11/5/2006) .
Análise: 
6.4. Conforme anotado no histórico consignado em tópico anterior desta instrução, a conclusão de que a presente concessão é ilegal deveu-se, unicamente, ao exame da legislação referente ao instituto da parcela vulgarmente conhecida como "opção". 
6.5. A aposentadoria deve observar asregras vigentes no momento da implementação de todos os requisitos legais para a concessão do benefício previdenciário, motivo pelo qual não é possível entender que o servidor tenha algum direito adquirido a determinada vantagem paga na aposentadoria até que lhe seja assegurado o próprio direito à inativação. 
6.6. Portanto, sob o prisma legal, o cumprimento das exigências do art. 193 da Lei 8.112/1990, por si só, é irrelevante e não produz consequências jurídicas caso não tenham sido atendidos os requisitos para a constituição da situação jurídica na qual a vantagem é devida: a aposentadoria. 
6.7. É nesse sentido o disposto no art. 7º da Lei 9.624/1998 (grifos acrescidos) : 
	Art. 7º É assegurado o direito à vantagem de que trata o art. 193 da Lei nº 8.112, de 1990, aos servidores que, até 19 de janeiro de 1995, tenham completado todos os requisitos para obtenção de aposentadoria dentro das normas até então vigentes. 
	Parágrafo único. A aplicação do disposto no caput exclui a incorporação a que se referia o art. 62 e as vantagens previstas no art. 192 da Lei nº 8.112, de 1990.
6.8. No que tange à jurisprudência superada deste Tribunal, observa-se que osjulgadores estão submetidos primeiramente à Constituição e à lei (fontes primárias do direito brasileiro) , e apenas indiretamente, à jurisprudência - alguns tipos de precedentes expressamente ditados pela lei. Ao comentar a crescente importância da jurisprudência no sistema jurídico brasileiro, Cândido Rangel Dinamarco realça a necessidade de diferenciar a força vinculante entre os diversos tipos de precedentes: 
	[...]. Mas ressalva-se que a jurisprudência dotada desse poder de impor não é toda e qualquer linha de julgamentos, de qualquer tribunal [...]. Somente integram as fontes do direito os precedentes, decisões e linhas jurisprudenciais indicados na lei, especialmente no art. 927 do Código de Processo Civil, os quais, pelo maior peso sistemático de que são dotados, diferenciam-se dos demais e ganham essa eficácia de se projetarem em julgamentos futuros. (DINAMARCO, Cândido R. et alter, Teoria Geral do Novo Processo Civil, São Paulo: Malheiros, 2016, p. 43-44) . 
6.9. Caso se pretendesse trazer ao microssistema do processo administrativo de controle externo a cargo do TCU a referida visada dirigida ao Poder Judiciário, mutatis mutandis, os precedentes de elevada força vinculativa encontrariam algum paralelo apenas (i) nas respostas a consultas, (ii) nas súmulas e (iii) nos acórdãos proferidos para resolver incidente de uniformização de jurisprudência (Lei 8.443/1992, art. 1º, XVII, § 2º , art. 3º e RI/TCU, art. 85 e art. 91) . As três hipóteses (em especial a primeira) inegavelmente constituem pontos de amarração diferenciados de trilhas jurisprudenciais no âmbito do TCU, justamente por serem tais deliberações forjadas a partir de discussão distanciada das peculiaridades de determinado caso concreto, resultando comandos (ou teses) dotados de maior abstração e generalidade (características próprias de atos normativos) . Assim, seria razoável aceitar que, naquelas três hipóteses, as decisões irradiem maior expectativa de estabilidade aos jurisdicionados do TCU. Entretanto, quanto à matéria em debate (parcela "opção" em atos de aposentadoria) , não se vê precedente desta Corte de Contas com aquele "peso sistemático" especial. 
6.10. Também ensina Paulo Nader: 
	É princípio assente na moderna hermenêutica jurídica que os juízes devem interpretar o Direito evolutivamente, conciliando velhas fórmulas com as novas exigências históricas. Nesse trabalho de atualização, em que a letra da lei permanece imutável e a sua compreensão é dinâmica e evolutiva, o juiz colabora decisivamente para o aperfeiçoamento da ordem jurídica. Ele não cria o mandamento jurídico, mas apenas adapta princípios e regras à realidade social. Mantém-se fiel, portanto, aos propósitos que nortearam a elaboração das normas. [...] (NADER, Paulo. Introdução ao estudo do Direito; Rio de Janeiro: Forense, 2008, p. 176) . 
6.11. Nessa linha, não se afigura heterodoxo que o TCU interprete o regramento da parcela "opção" de acordo com as regras de hermenêutica, não se pautando exclusivamente por precedentes jurisprudenciais de baixo grau de vinculação cujas teses são superadas em dado momento por compreensão evolutiva das normas aplicáveis a determinados fatos. Nesse passo, não há que se falar em violação ao princípio da isonomia. 
6.12. Ademais, observa-se que a jurisprudência deste Tribunalse inclinou e tem se sedimentado claramente no sentido da irregularidade do pagamento da parcela opção juntamente com quintos, conforme se extrai de centenas de julgados recentes desta Casa em sentido unívoco, trazendo-se, a título meramente ilustrativo, os seguintes Acórdãos: 1.255/2020, Relator Marcos Bemquerer; 2.793/2019, Relatora Ana Arraes; e 2.646/2019, Relator Vital do Rêgo - todos do Plenário; 6.860/2020, Relator Benjamin Zymler; 6.696/2020, Relator Walton Alencar Rodrigues; e 6.674/2020, Relator Weder de Oliveira - todos da 1ª Câmara; e 6.731/2020, Relator André de Carvalho; 6.574/2020, Relator Augusto Nardes; e 6.178/2020, Relator Raimundo Carreiro - todos da 2ª Câmara. 
6.13. Sobre o princípio da segurança jurídica, cabe lembrar a assentada jurisprudência do Supremo Tribunal Federal (STF) no sentido de classificar como ato complexo a concessão de aposentadoria, reforma ou pensão, sendo "necessária a conjugação das vontades do órgão de origem e do Tribunal de Contas", consoante os seguintes julgados (RE-636553, RMS-3881/SP, MS19875/DF, RE-195861, MS-23665) . A propósito do tema, veja-se, dentre incontáveis outros, os seguintes precedentes recentes que bem ilustram e reafirmam referido entendimento há muito sedimentado pelo STF (grifou-se) : 
	[...]. ADMINISTRATIVO. [...]. NEGATIVA DE REGISTRO DE APOSENTADORIAS DE SERVIDORES PÚBLICOS. CONTROLE EXTERNO PELO TRIBUNAL DE CONTAS. DISCUSSÃO SOBRE A LEGALIDADE DO ATO. MÉRITO ADMINISTRATIVO. REVISÃO PELO PODER JUDICIÁRIO. ART. 5º, XXXV, DA CF. IMPOSSIBILIDADE. AUSÊNCIA DE ILEGALIDADE OU ABUSO DE PODER. [...]. 1. O ato de aposentação configura ato complexo e a aposentadoria só se aperfeiçoa com o registro do Tribunal de Contas, que exerce sua função constitucional de controle externo (art. 71 da CF) . 2. A atuação do Poder Judiciário no controle do ato administrativo só é permitida quanto tal ato for ilegal ou abusivo, sendo-lhe defeso qualquer incursão no mérito administrativo. Precedentes. 3. Não cabe, no âmbito do recurso extraordinário, corrigir eventual injustiça da decisão dos Tribunais de Contas. 4. [...]. (RE 1222222 AgR, Relator (a) : EDSON FACHIN, Segunda Turma, julgado em 29/6/2020, DJe 7/7/2020) . [grifou-se] 
	AGRAVO REGIMENTAL EM MANDADO DE SEGURANÇA. TRIBUNAL DE CONTAS DA UNIÃO. NEGATIVA DE REGISTRO A ATO DE CONCESSÃO INICIAL DE APOSENTADORIA. VIOLAÇÃO AO DEVIDO PROCESSO LEGAL. INOCORRÊNCIA. DECADÊNCIA. NÃO CONFIGURAÇÃO. ILEGALIDADE. INEXISTÊNCIA. [...]. VIOLAÇÃO AO ATO JURÍDICO PERFEITO E À SEGURANÇA JURÍDICA. NÃO CONFIGURADA. DILAÇÃO PROBATÓRIA. IMPOSSIBILIDADE. INCORPORAÇÃO DE QUINTOS PELO EXERCÍCIO DE FUNÇÃO COMISSIONADA ENTRE A EDIÇÃO DA LEI 9.624/1998 E A MEDIDA PROVISÓRIA 2.225-48/2001. ILEGALIDADE. RE 638115. MODULAÇÃO DE EFEITOS SUPERVENIENTE. NECESSIDADE DE PARCIAL REPARAÇÃO DA DECISÃO AGRAVADA. NOVO ENTENDIMENTO JURISPRUDENCIAL. DEFERÊNCIA. CAPACIDADES INSTITUCIONAIS. ATRIBUIÇÕES TÉCNICAS CONSTITUCIONALMENTE ATRIBUÍDAS À CORTE DE CONTAS. ART. 71 DA CONSTITUIÇÃO DA REPÚBLICA. AGRAVO REGIMENTAL A QUE SE DÁ PARCIAL PROVIMENTO. 1. In casu, o mandamus foi impetrado contra Acórdãos emanados pela Primeira Câmara da Corte de Contas da União, os quais negaram registro ao ato de concessão de aposentadoria do ora agravante, mercê de consignar indevida cumulação, nos proventos, de Vantagem Pessoal Nominalmente Identificada (VPNI) com Gratificação de Atividade Externa (GAE) . 3. [...]. 4. Descabe acolher a alegação de ocorrência da decadência prevista no art. 54 da Lei 9.784/1999, máxime do firme entendimento desta Corte de que não se opera a decadência no período entre a emanação de ato administrativo concessivo de aposentadoria e o julgamento de sua legalidade e de seu registro pela Corte de Contas. Precedentes. 5. Devido à complexidade jurídica do ato administrativo concessivo de aposentadoria, o seu aperfeiçoamento ocorre somente após apreciação pelo TCU. Por ser ainda ato administrativo precário e pendente de aperfeiçoamento, descabe falar em violação da segurança jurídica, do direito adquirido e do ato jurídico perfeito. Precedentes. 6. Inexiste violação ao princípio da irredutibilidade de vencimentos quando a redução dos proventos incide sobre aposentadoria concedida em desacordo com a lei ou com a Constituição. Precedentes. [...]. (MS 36869 AgR, Relator (a) : LUIZ FUX, Primeira Turma, julgado em 22/05/2020, DJe 17/6/2020) . [grifou-se] 
6.14. Sendo do tipo complexo o ato de aposentadoria, este somente passa a estar plenamente formado (perfeito) , válido (aferição da legalidade com reflexo de definitividade perante a Administração) e eficaz (plenamente oponível a terceiros, deixando de apresentar executoriedade provisória) quando recebe o registro pelo Tribunal de Contas. Tal entendimento decorre do disposto no inciso III do art. 71 da Constituição Federal, que atribui ao TCU o poder-dever de apreciar, para fins de registro, a legalidade de referidos atos de pessoal. 
6.15. Nessa perspectiva, impõe-se reconhecer que atos da espécie possuem natureza precária enquanto reconhecidos apenas pela Administração concedente (primeira manifestação de vontade) . Ou seja, até que haja o efetivo julgamento pela legalidade e o consequente registro pelo TCU (segunda manifestação de vontade necessária) , seria impróprio falar em direito adquirido, ato jurídico perfeito, proteção da confiança, ou em irredutibilidade dos proventos, tendo em vista a ausência de aperfeiçoamento anterior e definitividade do ato jurídico (complexo) . 
6.16. No caso em apreço, o respectivo registro foi negado em razão da constatação de ilegalidade no ato, o que afasta, por si só, a presunção inicial (relativa) de legitimidade do ato administrativo (manifestação de vontade do órgão de origem) que concedeu o benefício ao recorrente, não havendo, assim, que se falar em violação da segurança jurídica, de proteção da confiança, de direito adquirido ou de razoabilidade. 
6.17. A boa-fé do (a) beneficiário (a) foi considerada no Acórdão recorrido ao se dispensar a devolução dos valores indevidamente recebidos. 
6.18. Ante o expresso regramento normativo (constitucional e legal) e a referida diretriz jurisprudencial do STF, os argumentos recursais apresentados não merecem prosperar quanto ao ponto.
Da modulação dos efeitos da decisão recorrida e da alegada irretroatividade de nova interpretação administrativa
7. A peça recursal defende necessidade de o Tribunal modular os efeitos do acórdão recorrido, com base nos argumentos seguintes. 
7.1. Alude às opiniões da unidade técnica de origem e do MP/TCU, que defenderam a modulação nos autos em que proferido o Acórdão 1599/2019-TCU-Plenário. 
7.2. Alega que até o Acórdão 2988/2018, o TCU "concedia, aos servidores vinculados ao seu Quadro de Pessoal, aposentadoria com inclusão da vantagem prevista no artigo 193 da Lei 8.112/90, ainda que os requisitos para aposentadoria, em qualquer modalidade, tivessem sido cumpridos após a vigência da Emenda Constitucional 20/98". E segue aduzindo que, após a prolação do referido Acórdão (12/12/2018) , o TCU "decidiu continuar pagando, aos servidores inativos vinculados ao seu Quadro de Pessoal, proventos com a vantagem prevista no artigo 193 da Lei 8.112/90, mesmo nos casos em que o cumprimento de requisitos para aposentadoria tenha se verificado após a vigência da Emenda Constitucional 20/98". Menciona que o principal argumento utilizado pelo Tribunal na ocasião foi justamente a segurança jurídica. 
7.3. Menciona precedente do STF segundo o qual, "na apreciação da legalidade, para fins de registro, de ato inicial concessivo de aposentadoria, a jurisprudência desta Suprema Corte, fundada nos princípios da segurança jurídica e da proteção da confiança, reputa inviável a aplicação retroativa da interpretação restritiva da Súmula 96/TCU assentada por meio do Acórdão 2024/2005-TCU-Plenário do Tribunal de Contas da União" (MS 28.223, Rel. Ministra ROSA WEBER, julgado em 24/3/2017) .
Análise: 
7.4. As alegações recursais não merecem prosperar quanto ao ponto. Reiteram-se nesta passagem os fundamentos da análise desenvolvida em tópico anterior quanto à segurança jurídica e ao direito adquirido por guardarem relação direta com a modulação de efeitos. 
7.5. No caso em reexame, conforme sedimentado entendimento do STF especificado em tópico anterior desta instrução, o ato de concessão de aposentadoria pela Administração a que estava vinculado o interessado, embora produza efeitos, permanece precário, haja vista não ter se consumado o respectivo registro pelo TCU (ato complexo) em razão da identificação de ilegalidade, o que afasta a presunção de legitimidade do ato administrativo que concedeu o benefício ao recorrente (CF, art, 71, III) . Como antes anotado, o STF manifesta-se nessa linha em incontáveis julgados, inclusive recentemente (p. ex. RE-636553, RMS-3881/SP, MS-19875/DF, RE-195861, MS-23665, RE 1222222, MS 36869, dentre muitos outros) . Não havendo relação jurídica consolidada, não seria próprio falar em desconstituição abrupta pelo TCU, o que desidrata a argumentação que defende necessidade de modulação dos efeitos da decisão combatida. 
7.6. Por outro lado, não possui qualquer relação com o caso concreto (regularidade da parcela "opção") o precedente do STF mencionado na peça recursal (MS 28.223) , por referir-se expressamente à específica situação tratada na Súmula-TCU 96, que versa sobre cômputo de tempo de serviço do período de trabalho prestado na condição de aluno-aprendiz em escola pública profissional. 
7.7. Também não corresponde aos fatos a alegação recursal de que o TCU teria adotado solução diversa (mais benéfica) aos servidores aposentados oriundos de seus quadros quanto à parcela ora questionada. O TCU, apreciando a mesma questão quanto a servidores de seus próprios quadros, empreendeu modulação de efeitos exclusivamente para os atos já registrados (julgados legais) por esta Corte de Contas até a prolação do Acórdão 2988/2018-TCU-Plenário, preservando as relações jurídicas maduras em razão de os atos administrativos complexos já estarem aperfeiçoados, o que não se vê no caso em apreço, pois, repita-se o ato que beneficia o (a) recorrente encontra-se em estado precário (pendente de registro) . Eis o teor do Acórdão 2988/2018-TCU-Plenário (subitem 9.3) dirigido a sua própria Administração: 
	9.3. determinar à Secretaria-Geral de Administração [do TCU] que transforme em vantagem pessoal, passível de absorção pelos reajustes específicos concedidos às carreiras a que pertencem os servidores deste Tribunal, a retribuição parcial da função comissionada ("opção") paga a inativos e pensionistas cujos proventos são calculados com base na remuneração do servidor ativo e cujos atos concessórios já tenham sido objeto de registro. 
7.8. Como excesso argumentativo, não custaria acrescer consideração quanto à Lei 9.784/1999 (art. 2º, parágrafo único, XIII) e à LINDB (art. 24) , que visam vedar aplicação retroativa de nova interpretação. Convém notar que normas especiais (legal e regulamentar) regem o processo administrativo de controle externo a cargo do TCU (Lei 8.443/1992 e Regimento Interno/TCU) . Assim, outras normas de caráter geral, a exemplo da Lei 9.784/1999 e da LINDB, incidem apenas para preencher eventuais lacunas e devem ser aplicadas naquilo que for compatível com o regramento especial. 
7.9. Nesse foco, é preciso observar o teor do art. 260, § 2º, do Regimento Interno/TCU, cuja força normativa se ergue a partir de expressa autorização legislativa (Lei 8.443/1992, art. 3º c/c art. 39, § 1º) : 
	Art. 260. [...] 
	§ 2º O acórdão que considerar legal o ato e determinar o seu registro não faz coisa julgada administrativa e poderá ser revisto de ofício pelo Tribunal, com a oitiva do Ministério Público e do beneficiário do ato, dentro do prazo de cinco anos da apreciação, se verificado que o ato viola a ordem jurídica, ou a qualquer tempo, no caso de comprovada má-fé. 
7.10. Em tal quadro, o argumento de que teria havido violação ao princípio da vedação de aplicação retroativa de nova interpretação se esmaece por três razões principais: 
	i) não há direito adquirido à exegese; 
	ii) não houve o registro do ato de aposentadoria do interessado, de tal arte a não se aplicar a máxima de que a "modificação posterior de jurisprudência não alcançaria as situações consolidadas à luz de critério interpretativo anterior". Isto porque poder-se-ia falar em situação consolidada apenas quando o ato de concessão recebe o registro do TCU, por ser ato complexo; 
	iii) o acórdão que julgar legal o ato de aposentadoria e determinar o seu registro não faz coisa julgada administrativa, nos termos do § 2º do art. 260 do Regimento Interno deste Tribunal. 
7.11. Ante o contexto normativo, a clara diretriz jurisprudencial do STF e os elementos fáticos do caso concreto, não emergem fundamentos sólidos para acatar os argumentos recursais levantados.
CONCLUSÃO 
8. Das análises anteriores, ante os elementos constantes dos autos até o momento, as disposições normativas e diretrizes jurisprudenciais aplicáveis, conclui-se que: 
	a) o ato em reexame ofendeu a Emenda Constitucional 20/1998; 
	b) não houve violação à segurança jurídica e ao direito adquirido; 
	c) não houve aplicação retroativa indevida de nova interpretação e não se impõe necessidade de o TCU modular os efeitos do acórdão recorrido. 
8.1. Tais conclusões sustentam a proposta de negar provimento ao recurso em análise
PROPOSTA DE ENCAMINHAMENTO 
9. Ante o exposto, submetem-se os autos às instâncias subsequentes, propondo-se: 
	a) conhecer do recurso interposto, para, no mérito, negar-lhe provimento; 
	b) dar ciência do acórdão que for prolatado ao recorrente e aos demais interessados, ressaltando-se que o relatório e o voto que o acompanharem podem ser consultados no endereço www.tcu.gov.br/acordaos, no dia seguinte ao de sua oficialização."
PARECER DO MINISTÉRIO PÚBLICO QUE ATUA JUNTO A ESTE TRIBUNAL DE CONTAS DA UNIÃO
5. Encaminhados os autos ao Ministério Público que atua junto a esta Corte, o ilustre Procurador Marinus Eduardo De Vries Marsico manifestou-se de acordo com a conclusão final externada pela Unidade Técnica (Peça 39) .
	É o relatório.

não há

Procurador Marinus Eduardo De Vries Marsico.

PEDIDO DE REEXAME. APOSENTADORIA. PAGAMENTO DE PARCELA DENOMINADA "OPÇÃO" A SERVIDOR QUE IMPLEMENTOU OS REQUISITOS PARA INATIVAÇÃO APÓS O ADVENTO DA EMENDA CONSTITUCIONAL 20/1998. VIOLAÇÃO ÀS DISPOSIÇÕES DO ART. 40, CAPUT E § 2º, DA CONSTITUIÇÃO. CONHECIMENTO E NÃO PROVIMENTO.

APOSENTADORIA (APOS)

Secretaria de Recursos (Serur)

Inicialmente, cumpre registrar que o recurso ora em análise atende aos requisitos de admissibilidade previstos nos arts. 285 e 286 do RI/TCU, detendo, por isso, o condão de ser analisado por esta Corte.
2. O caso trata de pedido de reexame interposto pela recorrente em face do Acórdão 6731/2020-TCU-Segunda Câmara (Peça 11) , que considerou ilegal o ato de aposentadoria da Sra. Carla Rosane Saggiomo Juliano, negando-lhe o respectivo registro.
3. A negativa se deu por ter a deliberação recorrida se posicionado pela irregularidade da inclusão do pagamento da vantagem "opção" de que trata o art. 2º da Lei 8.911/1994, uma vez que proporcionou acréscimo aos proventos de aposentadoria em relação à última remuneração contributiva da atividade, resultando em descumprimento do disposto no art. 40, caput e § 2º, da Constituição Federal, com redação dada pela Emenda Constitucional 20/1998. 
4. Em seu recurso, alega a recorrente, contudo, que esta Corte não poderia alterar situação já consolidada à luz de critério interpretativo anterior distinto do atual, dizendo que o acórdão guerreado teria violado a EC 20/98, que teria havido violação também ao princípio da segurança jurídica e da isonomia, e ao direito adquirido, requerendo, assim, a modulação dos efeitos da decisão recorrida. 
5. Nenhuma razão, contudo, assiste à recorrente.
6. Com efeito, como bem demonstrado pela Unidade Técnica à peça 37, não há direito adquirido pertinente a critério de interpretação, além do fato de que a aposentadoria em questão não havia sido objeto de registro, de sorte que só se poderia falar em "situação consolidada" se o registro efetivamente houvesse se concretizado. Ademais, como igualmente muito bem destacou a Unidade Instrutiva, a aposentadoria deve observar as regras vigentes no momento da implementação de todos os requisitos legais para a concessão do benefício previdenciário, motivo pelo qual não é possível entender que o servidor tenha algum direito adquirido a determinada vantagem paga na aposentadoria até que lhe seja assegurado o próprio direito à inativação.
7. Com relação ao invocado princípio da segurança jurídica, é forçoso destacar que a atividade do julgador de contas se adstringe ao Ordenamento Jurídico, estando ele livre e independente para deliberar conforme os elementos de prova existentes nos autos.
8. No caso em apreço, contudo, a despeito disso, é certo que a deliberação recorrida se orientou de acordo com o entendimento firmado por este Tribunal no sentido de ser "vedado o pagamento das vantagens oriundas do art. 193 da Lei 8.112/1990, inclusive o pagamento parcial da remuneração do cargo em comissão ('opção') , aos servidores que implementaram os requisitos de aposentadoria após 16/12/1998, data de publicação da Emenda Constitucional 20, que limitou o valor dos proventos à remuneração do cargo efetivo no qual se deu a aposentadoria" (Acórdão 1599/2019-TCU-Plenário, rel. Min. Benjamin Zymler) .
9. Registre-se, ainda, que não se aplica, ao caso vertente, a modulação de efeitos adotada no Acórdão 2988/2018-TCU-Plenário, haja vista que aquele caso trata de situação consolidada, ou seja, para ato já registrado, ao passo que a situação ora em análise trata de ato precário, pendente de registro.
10. Por isso, aquiesço às conclusões empreendidas pela Unidade Técnica (Peça 37) , as quais foram aderidas pelo MP/TCU (Peça 39) , no sentido de negar provimento ao recurso ora em análise.
	Em razão do exposto, VOTO para que o Tribunal adote o Acórdão que ora submeto à apreciação deste Colegiado, para conhecer do recurso de pedido de reexame interposto pela Sra. Carla Rosane Saggiomo Juliano e, no mérito, negar-lhe provimento, mantendo inalterado o acórdão recorrido.
TCU, Sala das Sessões Ministro Luciano Brandão Alves de Souza, em 30 de março de 2021.
RAIMUNDO CARREIRO 
Relator